【裁判字號】    99,金上更(一),187
【裁判日期】    991230
【裁判案由】    違反銀行法等
【裁判全文】
臺灣高等法院臺中分院刑事判決   99年度金上更(一)字第187號
上  訴  人
即  被  告  侯隆鴻
選任辯護人  常照倫律師
上  訴  人
即  被  告  盧美蘭
選任辯護人  張績寶律師
            蘇若龍律師
上列上訴人等因違反銀行法等案件，不服臺灣臺中地方法院96年
度金訴字第6號中華民國96年7月31日第一審判決（起訴案號：臺
灣臺中地方法院檢察署95年度偵字第12527號；移送併辦案號：
臺灣臺中地方法院檢察署95年度偵字第7496、9028號），提起上
訴，判決後，由最高法院發回更審，本院判決如下：
    主    文
原判決關於侯隆鴻、盧美蘭部分撤銷。
侯隆鴻、盧美蘭共同違反除法律另有規定外，非銀行不得經營收
受存款業務之規定，各處有期徒刑參年拾月。
    犯罪事實
一、侯隆鴻、盧美蘭2人係夫妻，侯隆鴻為天信企業集團（設臺
    中市○區○○路1段631號3樓之1）實際負責人，統籌經營該
    集團旗下之天信整合行銷有限公司（以下稱天信整合公司）
    、天信科技股份有限公司、洛克斐勒資產管理顧問有限公司
    、天信國際電訊股份有限公司及金太陽休閒事業股份有限公
    司（以下稱金太陽休閒事業公司），盧美蘭係該集團各公司
    之董事，並負責管理金太陽休閒事業公司，林淑華（業經原
    審判決有罪，經提起上訴，於本院審理中撤回上訴，已確定
    ）自84年間起擔任該集團會計，並自93年3月起擔任天信整
    合公司之登記負責人，負責天信企業集團帳務之處理及向投
    資大眾收取所繳交之金錢。均明知多層次傳銷，其參加人如
    取得佣金、獎金或其他經濟利益，主要係基於介紹他人加入
    ，而非基於其所推廣或銷售商品或勞務之合理市價者，不得
    為之；亦均明知非依銀行法組織登記之銀行，不得經營收受
    存款業務，且不得收受投資或使加入為股東或其他名義，向
    多數人或不特定人收受款項或吸收資金，而約定或給付與本
    金顯不相當之紅利、利息、股息或其他報酬，竟於93年9月
    下旬（起訴書誤載為93年初），與擔任天信整合公司總執行
    長之余慶松（另案經本院以96年度金上訴字第2366號判決判
    處應執行有期徒刑8年8月，上訴最高法院，判決駁回確定）
    ，共同基於違反上開銀行法及公平交易法規定之犯意聯絡，
    自93年9月間起，陸續推出「理財消費福利專案」、「菁英
    董事100專案」及「新春套餐專案」，並在台中縣市等地，
    以舉辦說明會、餐會或音樂會等方式，對外招攬不特定人加
    入為會員，而以非法之多層次傳銷方式從事非法吸金行為，
    其經營手法如下：
  (一)「理財消費福利專案」內容為：投資一個單位新臺幣（下同
    ）23,000元，第一個月可回饋1,200元，第二個月可回饋1,4
    00元，第三個月可回饋1,600元，第四個月可回饋1,800元，
    第五個月可回饋2,000元，第六個月可回饋2,200元，第七個
    月可回饋2,400元，第八個月可回饋2,600元，第九個月可回
    饋2,800元，第十個月可回饋3,000元，第十一個月可回饋3,
    800元，第十二個月可回饋6,000元，可收到總回饋金30,800
    元，總獲利7,800元，投資報酬率近40%，有給付與本金顯不
    相當紅利或報酬之情事。「理財消費福利專案」會員同時享
    有購買：(1)太陽休閒事業公司「健康生活館」價值16,000元
    會員卡。(2)美容保養系列商品、生活系列商品、健康系列商
    品。(3)學習課程或旅遊休閒商品（以上三項產品可任選一項
    ）。一年期滿，會員尚可選擇不再投資或再重複投資一個單
    位23,000元，則第一個月除可得到回饋1,200元外（第二個
    月至第十二個月回饋方式與首次購買相關產品之方式亦相同
    ），另可獲得6,000獎勵金，即重複投資12個月可收到總回
    饋金36,800元，總獲利13,800元，投資報酬率更高達60%，
    有給付與本金顯不相當紅利或報酬之情事。且投資人投資上
    開財物之對價係獲取上開回饋，至於會員同時享有購買之商
    品或會員卡，係天信整合公司附贈與會員選用。
  (二)「菁英董事100專案」內容為：投資天信企業集團所屬天信
    整合公司「菁英董事100專案」，取得天信整合公司經銷商
    及金太陽休閒事業公司「金鑽會員」或「金鑽股東特別會員
    」資格，投資1,035,000元(即以理財消費福利專案之每一個
    投資單位23,000元為基礎，投資45個單位，即成為菁英董事
    100專案之會員)經過13個月無論盈虧，保證可領回2,706,00
    0元(包括專業回饋分紅、業績分紅、董事福利等），投資報
    酬率高達161%，有給付與本金顯不相當紅利或報酬之情事。
  (三)「新春套餐專案」內容為：兌換加拿大之旅商品，投資1,15
    0,000元(即以理財消費福利專案之每一個投資單位23,000元
    為基礎，投資50個單位，即成為新春套餐專案之會員），保
    證一年獲利440,000元（7,800元乘50加50,000元等於440,00
    0元），投資報酬率40%，有給付與本金顯不相當紅利或報酬
    之情事。
  (四)會員如果介紹他人參與投資，每介紹一人加入為會員，即成
    為該會員之上線，該會員如每投資一單位，介紹人可獲得推
    薦獎金2,000元。嗣有程文萍、李伯嘉、陳慧珍、蕭亦清、
    李俊慧、呂惠琳等人，為取得余慶松所推出上開專案之高額
    回饋金，自93年9月起，陸續投資天信整合公司上開所推出
    之專案（加入時間、投資金額及內容、獲得之回饋金或獎勵
    金均如附表所示），而天信整合公司之營收來源，主要係基
    於介紹他人加入時所繳交之投資上開專案之金錢，以供各項
    獎金之發放，而非基於推銷商品或勞務所獲之合理市價，顯
    然違反多層次傳銷制度之規定，嗣於94年3月起天信整合公
    司無法繼續發放回饋金予投資人，始停止營業。
二、案經法務部調查局臺中市調查站移送臺灣臺中地方法院檢察
    署檢察官偵查起訴及由程文萍訴請臺中市調查站移送臺灣臺
    中地方法院檢察署檢察官移送併辦。
    理    由
一、證據能力方面：
  (一)按證人程文萍、陳慧珍、李伯嘉、李俊慧、盧美蘭、林淑華
    等人於法務部調查局台中市調查站（下稱調查站）詢問時之
    陳述，屬被告以外之人於審判外向司法警察所為之言詞供述
    ，被告侯隆鴻、盧美蘭及其等辯護人均認此部分不具有證據
    能力（見本院卷第97頁反面），依刑事訴訟法第159條第1項
    之規定，此部分對被告侯隆鴻、盧美蘭而言，應不具有證據
    能力。
  (二)次按被告以外之人於審判外之言詞或書面陳述，除法律有規
    定者外，不得為證據；被告以外之人於偵訊中向檢察官所為
    之陳述，除顯有不可信之情況者外，得為證據，刑事訴訟法
    第159條第1項、第159條之1第2項分別定有明文。本案證人
    程文萍、黃芳蘭、呂惠琳、陳慧珍、蕭亦清等人分別於檢察
    官偵查時以證人身分作證，經檢察官告以具結之義務及偽證
    之處罰，均經具結而擔保其證述之真實性，被告侯隆鴻、盧
    美蘭及其等辯護人均不爭執其證據能力（見本院卷第97頁反
    面），且無證據顯示係遭受強暴、脅迫、詐欺、利誘等外力
    干擾情形，或在影響其等心理狀況致妨礙其自由陳述等顯不
    可信之情況下所為。上揭證人於偵訊時之陳述既無顯不可信
    之情況，依前開說明，自有證據能力。
  (三)再按被告以外之人於審判外向法官所為之陳述，得為證據，
    刑事訴訟法第159條之1第1項定有明文，又該條之立法理由
    說明：被告以外之人（含共犯）於法官面前所為之陳述（含
    書面及言詞），因其陳述係在法官面前為之，故不問係其他
    刑事案件之準備程序、審判期日或民事事件或其他訴訟程序
    之陳述，均係在任意陳述之信用性已受確定保障之情況下所
    為，因此該等陳述應得作為證據。經查，證人程文萍、李伯
    嘉、李俊慧、黃芳蘭等人，於臺灣臺中地方法院95年度重金
    訴字第1726號被告余慶松違反銀行法等案件中所為之證述，
    依前開說明，自有證據能力。
  (四)現行刑事訴訟法第287條之2規定：「法院就被告本人之案件
    調查共同被告時，該共同被告準用有關人證之規定」。查本
    件被告本人以外之其他共同被告，於警詢時之陳述毋庸命其
    具結；又於偵查中向檢察官所為之陳述，其中有部分內容係
    關於自己所涉犯嫌之事實，本毋庸命具結，而該部分雖與其
    他共同被告所涉之犯罪事實相關，乃無從加以分割；且本件
    共同被告侯隆鴻於原審審理時以證人身分作證陳述，並經交
    互詰問程序確保被告盧美蘭之對質詰問權；共同被告盧美蘭
    及同案被告林淑華於本院前審審理時均以證人身分作證陳述
    ，並經交互詰問程序確保被告侯隆鴻之對質詰問權，上開審
    判外陳述，自有證據能力。
  (五)末按被告以外之人於審判外之陳述，雖不符刑事訴訟法第15
    9條之1至第159條之4之規定，然經當事人於審判程序同意作
    為證據，法院審酌該言詞陳述作成時之情況，認為適當者，
    亦得為證據；當事人、代理人或辯護人於法院調查證據時，
    知有刑事訴訟法第159條第1項不得為證據之情形，而未於言
    詞辯論終結前聲明異議者，視為有前項之同意，刑事訴訟法
    第159條之5定有明文。查本案被告以外之人於審判外之言詞
    或書面陳述，除上開說明部分外，其餘部分因被告等及辯護
    人均未曾於言詞辯論終結前爭執其證據能力或聲明異議，本
    院審酌上開陳述作成時之情況，並無違法取證之瑕疵，認以
    之作為證據為適當，揆諸上開規定，該審判外之言詞或書面
    陳述，均有證據能力。
二、認定犯罪事實所憑之證據及理由：
    訊據被告侯隆鴻、盧美蘭均否認有前揭犯行，侯隆鴻辯稱：
    我是冤枉的，我們公司經營十幾年，因為經營不善，經過人
    家介紹余慶松可以幫我們提振業績，我們不是很內行，結果
    他一進來就改變我們的制度，人員就一直請進來，我們公司
    制度人事都改變，但他所做的又不是我們公司原有應該走的
    路，我就與他起衝突，阻止他不能這樣做。地院判決的專案
    都是余慶松及程文萍、陳慧珍、陳淑惠、呂惠琳、黃芳蘭所
    做，我們都沒有做等語；盧美蘭辯稱：這個案子從頭到尾，
    我都沒有參與，余慶松他們所有的事情，也不允許我參與，
    他趁我們夫妻失和趁機而入等語。惟查：
  (一)被告侯隆鴻、盧美蘭係夫妻，侯隆鴻為天信企業集團之實際
    負責人，統籌經營其旗下之公司，盧美蘭係該集團各公司之
    董事，並負責管理金太陽休閒事業公司等情，業據被告侯隆
    鴻於調查站時供稱：「（問：天信企業集團實際負責人、股
    東？）我本人是天信企業集團實際負責人，集團重要成員僅
    有我和太太盧美蘭，而會計林淑華則掛名股東」、「（問：
    天信企業集團組織架構如何？）天信整合公司由我擔任董事
    長，余慶松擔任執行長，會計林淑華，另聘請2名小姐處理
    行政事務，公司約有200多位直銷商；天信科技公司登記董
    事長為我胞兄侯隆順，實際負責人是我本人」、「我擔任天
    信企業集團負責人一職統籌集團內公司營運，執行長余慶松
    實際負責業務推廣及管理直銷商銷售」等語（見調查卷第2
    、3頁）；被告盧美蘭於檢察官偵查時供稱：其擔任天信企
    業集團各公司的董事，但實際負責只管理金太陽休閒事業公
    司，其他公司則由伊先生侯隆鴻負責管理，伊先生侯隆鴻及
    林淑華曾為天信整合公司的登記負責人等語（95年度偵字第
    12527號偵查卷第103頁）在卷。此外，並有天信整合公司、
    天信科技股份有限公司、洛克斐勒資產管理顧問有限公司、
    天信國際電訊股份有限公司及金太陽休閒事業公司之登記資
    料等在卷足稽（見95年度偵字第7496號卷第22至24頁、第25
    頁、第27頁、第30頁、第81、82頁、原審卷宗(二)第49頁）。
  (二)被告侯隆鴻於93年9月下旬聘用同案被告余慶松擔任天信整
    合公司講師，旋升任總執行長，陸續推出如事實欄所載內容
    之「菁英董事100專案」、「理財消費福利專案」及「新春
    套餐專案」，嗣有如附表所示程文萍、李伯嘉、陳慧珍、蕭
    亦清、李俊慧、呂惠琳等人，自93年9月起，陸續投資天信
    整合公司上開所推出之專案（加入時間、投資金額及內容、
    獲得之回饋金均如附表所示）等情，業據證人即會員程文萍
    、李伯嘉、陳慧珍、蕭亦清、李俊慧、呂惠琳於檢察官偵訊
    中（見95年度偵字第12 527號偵查卷第4至7、97至113、143
    至150、174至179頁）、程文萍、李伯嘉、陳慧珍、蕭亦清
    、李俊慧於原審審理中（見原審卷一第159至186頁）、同案
    被告余慶松於本院前審審理時證述在卷（見本院96年度金上
    訴字第2525號卷二第92至94頁）。此外，並有天信整合公司
    所製之消費福利專案表、經營商品消費積點表（見調查站卷
    第9、10、23、24、32、33、46、47、69、70頁）、菁英董
    事100專案之回饋表、推薦獎金表、余慶松手繪之新春套餐
    專案回饋獎金表（見調查站卷第ll至13、21、22、25、34至
    36、48至50、70至72頁）、程文萍所署名之天信整合行銷有
    限公司經銷商資格申請書、金鑽會員表、刷卡簽單、天信集
    團所開立之發票（見調查站卷第52至64頁）、李俊慧、李伯
    嘉、李俊毅所分別署名之天信整合行銷有限公司經銷商資格
    申請書、金鑽股東特別會員表、金鑽會員表及天信集團所開
    立之發票（見調查站卷第80、81、86頁，95年度偵字第1252
    7號偵查卷第16至18頁)，天信企業集團於93年11月6日發給
    程文萍之聘書(見95年度偵字第12527號偵查卷第19頁）、程
    文萍與侯隆鴻於94年6月6日成立之和解書（見同上偵查卷第
    136至139頁）、蔡增自94年2月19日至94年2月25日在天信集
    團之獎金明細表、天信科技公司開立給黃芳蘭之統一發票1
    紙、蕭亦清簽署之天信整合公司經銷商資格申請書、新貴族
    紅利計畫之會員資料明細表（見同上偵查卷第153至157頁）
    、侯隆鴻、盧美蘭、林淑華及余慶松之個人任職董監事及經
    理人企業名錄（見同上偵查卷第167至170頁）、蕭婉容署名
    之天信合公司經銷商資格申請書、金鑽股東特別會員表及經
    銷商申請書及蕭佩惠署名之天信整合公司經銷商資格申請書
    （見同上偵查卷第193至196頁）、寶華銀行臺中分行96年1
    月11日寶中發字008號函附天信整合公司在該行開立第00000
    0000000號帳戶自93年9月1日至94年3月31日止之存摺明細（
    見同上偵查卷第202至210頁)、呂惠琳在合作金庫銀行五權
    分行第0000000000000號帳戶之存摺明細及臺北富邦銀行信
    用卡消費明細單及帳單、臺新銀行白金卡帳單（見同上偵查
    卷第211至213頁）、陳慧珍在合作金庫銀行中清分行第0000
    000000000號帳戶之存摺明細（見同上偵查卷第214頁）、天
    信科技股份有限公司開立給呂惠琳之統一發票5紙（見同上
    偵查卷第215、216頁)、天信集團開辦知識講座之廣告文宣
    （見同上偵查卷第217、218頁）等附卷可憑，此部分之事實
    ，洵可認定。
  (三)如附表所示程文萍、李伯嘉、陳慧珍、蕭亦清、李俊慧、呂
    惠琳等人，投資天信整合公司上開所推出專案之目的，係為
    獲得高額優渥之回饋金，業據：
  1.證人程文萍於另案臺灣臺中地方法院95年度重金訴字第1726
    號審理中證稱：有關可否兌換公司產品之問題，那時侯隆鴻
    、余慶松，還有公司小姐像陳慧珍他們都說產品是公司送的
    ，當時他們有規劃成一個單位2萬3千元，1萬元是產品是送
    的，另外1萬3千元是消費福利分紅的基金，主要就是紅利回
    饋部分，我應該只有拿六盒茶葉，其他都沒有拿，我拿到的
    茶葉，天信整合公司的標價和外面的市價差很多，進貨價好
    像才幾百元，天信整合公司則標價幾千元，我加入天信整合
    公司的專案是為了公司提撥的回饋金，也有旅遊福利，我對
    產品沒有興趣，因為那些我都不需要，那時候有說公司有健
    身房可以使用，但我看了好像也沒有什麼設備，後來也關掉
    了，余慶松在說明會時，會說2萬3千元有1萬元可以領產品
    ，他說產品可以自己去領，那是送你們的，但是沒有介紹產
    品的效用、功用，說明會上余慶松有保證其加入公司專案一
    定可以獲利，就是每月按月回饋，十三個月後可以選擇退出
    ，或是加碼，繼續加碼，除了原來的紅利外，退可以多領到
    紅利金6千元，領這些回饋金不會因公司業績沒有達到，而
    會影響我的回饋金領取，而且我在93年9月購買的「菁英董
    事100專案」，付了錢之後，不管業績如何，每月一定可以
    領到5萬元的紅利金等語（見該另案96年3月13日審理筆錄，
    附在原審卷一第238至243頁）。證人程文萍復於原審審理中
    證稱：（你加入天信集團的哪些方案的會員？）93年9月下
    旬加入菁英董事100專案的會員，94年1月30日加入新春套餐
    專案。（貳個方案何人介紹？）總裁侯隆鴻及余慶松介紹，
    菁英董事100專案是余慶松、侯隆鴻介紹，新春套餐專案是
    公司推出的方案是余慶松介紹。（貳個方案是何人跟你解說
    ？）余慶松跟侯隆鴻。（你是不是領過50多萬的獎金？）有
    。（黃瑞喬是你的何人？）我先生。（黃瑞琦是你何人？）
    是我小姑。程鳳英是我姐姐。戴如彬是天信公司裡面職員的
    男朋友。（這些人是否你介紹加入？）不是，他們並沒有加
    入天信，只是天信說不要用自己的名字，我就用家人的名字
    ，但實際付款人是我在付的。（你剛才說黃瑞喬、黃瑞琦、
    陳鳳英、戴如彬這些上線會員寫何人的名字？）黃瑞喬、黃
    瑞琦、陳鳳英、張滿足是寫我的名字，戴如彬不知道。張滿
    足是我的朋友。（當時有無拿到任何商品？）94年1月底2月
    初，我拿了六盒的茶葉。是余慶松叫我們去領茶葉，他說過
    年快到可以拿茶葉去送人。這是大家都可以去領，只要是會
    員都可以去領。（你有領過幾期回饋金？）領過五期回饋金
    。是匯到我的合作金庫，我不曉得何人匯給我的，是天信公
    司的會計，因存款簿上面是寫天信。（要匯回饋金給你，有
    無任何人試算回饋金給你看？）有，余慶松試算給我看，余
    慶松在說明會有跟會員說過，當時侯隆鴻也有在場。（有無
    參加天信公司內部舉辦的說明會？）有，一開始由主持人陳
    慧珍，再來介紹總裁侯隆鴻上來介紹天信公司的願景，例如
    一些土地開發的案子，侯隆鴻再介紹余慶松上台說明專案，
    由余慶松上台說專案內容。（當時盧美蘭在做什麼？）盧美
    蘭只有在慶生會上台，平常她有時跟會員坐在一起聽。（你
    當時投資菁英董事100專案時候，當時盧美蘭擔任什麼職位
    ？）董事長。那時候總裁侯隆鴻介紹她是天信公司的董事長
    。（除了你，你用其他人名義由你自己付款，你這個目的是
    為了領獎金？）是，這是余慶松教我們的，他在天信公司的
    辦公室教我們的。據我所知其他會員也都是這樣。（你剛才
    提到你有跟天信科技公司達成和解，當時何人出面跟你談和
    解？）第一次是在94年5月下旬侯隆鴻跟我們達成和解，內
    容說二棟林淑華名下房子會過去給我，貸款會付清，結果貸
    款都是我付的，我還付了150萬元的貸款。（你當時有無質
    疑和解是拿林淑華名下房子來和解？）他說那是他的房子在
    林淑華名下，且林淑華也說房子不是她的，是侯隆鴻的房子
    。當時只有侯隆鴻一個人跟我談和解，盧美蘭在旁邊走來走
    去，真正簽和解書，盧美蘭要求去她的律師簽和解書。（公
    司跟你說過用1萬元可以購買相關的產品？）沒有，他說是
    用送的，是余慶松說的。（審判長問：你在加入菁英董事
    100專案、新春套餐專案聽到說明會是在解釋回饋金如何發
    ，有無說到產品、休閒旅遊、體視能生活館？）沒有說到，
    是在加入之後，他們說外面有產品可以自己去選，至於休閒
    旅遊、體視能生活館沒有說到。我會加入只是單純的有回饋
    金。（審判長問：他們有無介紹他們是投資什麼事業會有紅
    利出現？）有，侯隆鴻說他們精通法律，開過事務所、聯合
    事務所、會計事務所，並說他們有網路旅遊聯盟，開發土地
    ，並說劍湖山的愛之味土地開發，準備在大坑開休閒會館，
    還說電信科技可以創造盈餘。（審判長問：回饋金、紅利是
    否領固定？）他沒有講到虧損，只跟我們保證有回饋金等語
    （見原審卷一第頁160至172頁）。
  2.證人李伯嘉於另案臺灣臺中地方法院95年度重金訴字第1726
    號審理中證稱；我於93年10月8日經過推薦人黃芳蘭推薦加
    入，參加天信整合公司的產品說明會好幾次，每週四晚上，
    有聚餐、音樂會，總裁侯隆鴻，執行長余慶松、董事長盧美
    蘭都會到場，結束後之說明會主要是由余慶松說明，參加一
    份是2萬3千元，十三個月後可以領到3萬7千5百元，包括領
    商品；天信公司產品的售價與一般市價相較是比較貴，例如
    茶葉1斤市價5、6百元，天信整合公司標價4千多元，而我之
    所以還願意加入天信整合公司購買他們的產品，是貪圖他們
    加入十三個月後，可以領得回饋金，商品是不拿白不拿，天
    信公司是將商品作贈送方式給其，其投資的「菁英董事100
    專案」余慶松在說明會上有說一定會獲利，叫我們儘量拉會
    員進來等語（見該另案96年3月13日審理筆錄，附在原審卷
    一第231至233頁）。證人李伯嘉復於原審審理中證稱：（是
    否加入天信企業集團會員？）有，加入菁英董事100專案。
    （經由何人介紹？）黃芳蘭介紹。（你有無介紹他人成為你
    的下線？）有，我兒子李俊毅。（對於契約書內容是否瞭解
    ？）不是很瞭解。我沒有仔細閱讀，他們只是宣傳投資報酬
    率有百分之161。（介紹會員內容，有無跟你說過你可以使
    用健身房的設備？）沒有說，但是後來在說明會有提到，我
    去看健身房時，門常常關著。在說明會時我還沒有加入。（
    有無跟你說加入會員其中1萬元可以購買產品？）稍微提一
    下，講很少。（有無拿到相關的產品？）有，我拿過10斤茶
    葉，但是標價比市面上貴好幾倍。（你總共拿到多少獎金？
    ）推薦拿到2千多元，我和我兒子投資菁英董事100專案103
    萬5千元，我領50萬5千元回來。（有無跟公司談過和解？）
    沒有。我一直找他們要回投資本金，他們都置之不理。（你
    加入專案是哪家公司的專案？）天信。（你所知道當時天信
    公司總裁、董事長是何人？）總裁是侯隆鴻、董事長是盧美
    蘭、執行長是余慶松，林淑華是後來去刷卡的時候才知道她
    是會計小姐。（你一投資菁英董事100專案，是否自動取得
    經銷商的資格？）我不曉得。簽的文件內容我有稍微看一下
    ，但沒有看很仔細。（你剛才說報酬率百分之161，這是在
    什麼情況下聽到？）他們在說明會及在辦公室都有口頭上說
    無論盈虧，十三個月後領回報酬率領回百分之161，說明會
    在每個禮拜四固定辦說明會，有時候侯隆鴻開場白介紹公司
    ，盧美蘭在會場，余慶松講回饋金的事情。在辦公室口頭講
    是余慶松講的，但侯總裁偶爾會在辦公室串門子，盧美蘭是
    到處走來走去。（你所投資菁英董事100專案，你買多少錢
    ？）103萬5千元，我兒子也是我出資，總共207萬元，目前
    領回50幾萬元。（你拿過什麼產品？）我拿10斤茶葉，一雙
    運動鞋，這個產品是天信公司送的。那是用PV值去算的，我
    不知道要怎麼算，但產品上面標價都很高。（你加入菁英董
    事100專案是為了賺回饋金還是產品？）是為了貪百分之161
    的報酬率等語（見原審卷一第174至178頁）。
  3.證人李俊慧於另案臺灣臺中地方法院95年度重金訴字第1726
    號審理中證稱；我有參加過天信整合公司所辦理的專案說明
    會，余慶松是總執行長，他在說明會上會推廣上述三個專案
    ，講述三個專案的內容，講說如何拉會員加入，參加有何回
    饋及周邊福利，我加入這個專案可以向公司兌換或購買產品
    ，我曾經領過球鞋、洗衣精，大概領了5、6樣，但沒有兌換
    到我本來可以領到的全部商品，差很多，我和父親李伯嘉、
    哥哥的總共有17萬點的商品沒有領到；天信整合公司是以吸
    引會員加入的回饋領現金為主，商品的價格比外面高，而且
    品質不是很好，余慶松在說明會時，未曾經對商品內容或品
    質來做說明、或描述，都是講加入現金回饋的內容，加入會
    有多好，可以領到回饋獎金、組織獎金等等，完全沒有提到
    過商品，沒有說可以領到什麼商品，只有說可以兌換商品，
    余慶松在說明會時，有保證會員加入公司推出的專案一定會
    獲利，他說只要加入一口2萬3千元，保證十三個月後可以領
    回3萬7千5百元，如果有推薦會員入會，擔任上線的話，一
    口可以領到2千元獎金等語（見該另案96年3月13日審理筆錄
    ，附在原審卷一第235至237頁）
  4.證人蕭亦清於原審審理中證稱：（加入天信集團哪個方案？
    ）加入理財消費福利專案，經由黃芳蘭介紹。（何人解說成
    為會員的權利義務？）在崇德路的發表會上，有余慶松、侯
    隆鴻有公開說明。余慶松說會有投資高獲利，侯隆鴻說天信
    公司是優良公司是一個很大的事業體，所以投資獲利很高。
    （蔡增是你何人？）母親。（蕭婉容是你何人？）我姐姐。
    （蕭佩惠是你何人？）妹妹。．．．蔡增是介紹人，由蔡增
    出資，介紹獎金回饋給蔡增，投資報酬率也會匯到蔡增，拿
    到回饋金比較重要。（蔡增、蕭婉容、蕭佩惠都是你跟公司
    接洽？）不是，他們只是我的人頭，但是都是經過他們的同
    意，他們成為我的下線，所有的錢都是蔡增出資的。（你如
    何分辨產品是贈送還是契約一部分？）契約上面並沒有寫那
    些產品項目，若那些產品要出錢買的話，我們就不會投資這
    個方案。（你在投資方案之前你有參加過二次說明會？）是
    。（是否知道你投資的方案是哪家公司出的？）天信公司。
    （你當時去天信公司，你當時有無見過這三位被告？）有，
    沒有在做說明會時，他們在辦公室，林淑華在櫃台，盧美蘭
    我比較不清楚，侯隆鴻、余慶松主要遊說他人加入公司的方
    案，侯隆鴻、余慶松遊說的內容大同小異。盧美蘭應該是公
    司的董事。（你參加這二場說明會？何人上去說明？內容？
    ）說明會在公司內，余慶松、侯隆鴻上去說明，內容大概是
    說他們有開發案，讓你覺得你不用辛苦就很容易賺到錢，主
    要是余慶松、侯隆鴻在講，其他二位被告【指盧美蘭、林淑
    華】沒有上去講過，但都有在會場。（蔡增出資100多萬元
    ，出資如何付款？）用信用貸款去繳的。是由誠泰銀行撥款
    給天信公司的帳戶內，我們每個月繳貸款，我們領了四個月
    後就領不到回饋金。如果領回十三個月才會回本及賺到錢，
    但他們有保證可以領到十三個月，實際上沒有。（你是因為
    聽到投資報酬率高你母親跟你才會投資？）是，否則也不會
    貸款投資等語（見原審卷一第181至184頁）。
  5.證人呂惠琳於原審證稱：（你在93年年底是否加入天信公司
    的投資方案？）是。我加入新春套餐專案，總共100萬出頭
    。（為何加入這個方案？）我是在金太陽休閒事業公司關係
    美容部工作，是余慶松執行長介紹我參加這個方案。（是否
    以你名義加入？）因推薦獎金的問題，裡面有教練李錚菲的
    名字，但錢都是我出的。（你投資100多萬元，後來有無拿
    到產品？）我有拿到金太陽的會員卡，沒有商品可以拿。（
    有無參加投資說明會？）我是在金太陽公司，我的辦公室跟
    余慶松同一個辦公室，我們的幫忙侷限於外場。我們金太陽
    員工會去幫忙充當服務員。（投資說明會形式如何？）餐會
    1小時後，再辦說明會，之後就會在大廳交誼。（你從投資
    方案裡面你領回多少錢？）我還沒有領到任何回饋獎金，只
    有引薦獎金，大概10萬元。（對三位被告在天信公司擔任何
    職務是否知道？）侯隆鴻總裁，盧美蘭是董事長，林淑華是
    會計，但是後來因為開了支票才知道林淑華她是負責人。（
    要有新增會員才有回饋獎金可以領，這部分你是否知道？）
    我沒有做這部分，我單純只是投資，這部分我不知道，我認
    為一定有回饋獎金。（你總共投資多少錢？）100多萬元，
    我用刷卡付錢。（你投資這100多萬元，你沒有拿任何商品
    ，你為什麼要投資？）余慶松說金太陽是天信的體系，我認
    為美容健身是會賺錢的行業。（當時說投資會賺錢，有無跟
    你說確定投資報酬率？）他說每期有固定的回饋金。．．．
    我當時加入新春套餐專案，是在12月份加入，是余慶松找我
    加入，他說會去找總裁（指侯隆鴻）協調，讓我多領5萬元
    等語（見原審卷一第191至197頁）。
  6.證人陳慧珍於原審審理中證稱：（你加入天信集團有哪些方
    案？）我跟呂小姐（指呂惠琳）一樣。我們加入新春套餐專
    案。但是權益等同菁英董事100專案。（公司有新增會員加
    入就有獎金可以領是否知道？）固定就撥回饋獎金給我們，
    不是要介紹新會員才可以領。（你加入後有無領得任何的產
    品？）沒有。（是否曾經在金太陽及天信公司任職？）93年
    9月在金太陽公司任職，是侯隆鴻介紹，我在11月的時候轉
    到天信公司，余慶松跟侯隆鴻要我轉到天信公司。（你從金
    太陽轉到天信公司你領薪的方式有無改變？）沒有。（你兩
    家公司擔任過，你是否知道被告三人分別擔任什麼職位？）
    侯隆鴻總裁，盧美蘭董事長，林淑華是會計。（你投資的金
    額多少？）壹佰壹拾幾萬元。時間是在93年12月投資。（這
    筆錢如何支付？）我用刷卡繳。我們大筆刷卡會計都會在場
    ，當時林淑華有在場。這個錢進到哪個帳號我不知道，錢進
    到天信公司簽約的銀行帳戶內，至於哪家銀行我不清楚。（
    你剛提到小筆金額是櫃台小姐收，大筆是會計刷，現金部分
    由何人收受？）林淑華。（你是否知道公司每個月核算每個
    月回饋金是何人核算？）結餘是林淑華，一般加入時由小姐
    將資料鍵入電腦程式試算，每個月由林淑華來結算，結算表
    交給余慶松及侯隆鴻看，看完之後，就給會計，會計再照那
    個表撥款給會員。（有無參加過天信公司發表公開說明會？
    ）有。（說明會講的投資內容跟呂惠琳講的內容是否相同？
    ）我們有比照菁英董事100專案，只是有給我多5萬元的優待
    。其他講的回饋金額跟公開說明會的內容都一樣等語（見原
    審卷一第198至202頁）。
  7.證人黃芳蘭於另案臺灣臺中地方法院95年度重金訴字第1726
    號審理中證稱；余慶松在說明會上有說明「菁英董事100專
    案」、「新春套餐專案」這兩個專案，在說明會上沒有提及
    公司產品的價值、效用、產品相關資訊之類說明等語在卷(
    見該另案96年3月13日審理筆錄，附在原審卷一第249頁）。
  8.依上開證人之證詞，可知被告侯隆鴻、盧美蘭等人，係以舉
    辦說明會、餐會或音樂會等方式，對外招攬不特定人加入為
    會員，而會員加入上開專案之目的，非為推廣、銷售商品或
    勞務，僅在領取高額優渥回饋金之事實，堪以認定。
  (四)按公平交易法第8條第1項、第2項規定「本法稱多層次傳銷
    ，謂就推廣或銷售之計畫或組織，參加人給付一定代價，以
    取得推廣、銷售商品或勞務及介紹他人參加之權利，並因而
    獲得佣金、獎金、或其他經濟利益者而言」「前項所稱給付
    一定代價，謂給付金錢、購買商品、提供勞務或負擔債務」
    ，另公平交易法第23條規定：「多層次傳銷，其參加人如取
    得佣金、獎金或其他經濟利益，主要係基於介紹他人加入，
    而非基於其所推廣或銷售商品或勞務之合理市價者，不得為
    之」，是以實務上判斷涉案行為是否違反公平交易法第23條
    規定，須視多層次傳銷事業有無「參加人加入條件須繳交高
    額入會費，或加入之目的，僅在領高額優渥之獎金、佣金，
    非為推廣、銷售商品或勞務之目的而加入，或傳銷組織藉由
    特定方法，作為獎金發放計算依據，參加人無庸推廣或銷售
    商品，僅需一再介紹他人加入」等情事，綜合判斷之。若加
    入者無庸推廣或銷售商品，僅需一再介紹他人加入，即可實
    現其經濟利益，即屬違反公平交易法第23條之規定。本案天
    信整合公司會員加入上開專案之目的，僅在領取高額優渥之
    回饋金，非為推廣、銷售商品或勞務之目的而加入，而天信
    整合公司藉由回饋金之發放方式，作為獎金發放計算依據，
    天信整合公司之會員無庸推廣或銷售商品，公司產品僅為會
    員購買單位數後之搭贈兌換之物品，係天信整合公司為使會
    員繼續購買單位數之促銷方式，而非為天信整合公司獲利之
    主要來源，足見被告侯隆鴻、盧美蘭等人確有違反公平交易
    法第23條規定之行為，灼然甚明。
  (五)又銀行法第29條第1項規定：「除法律另有規定者外，非銀
    行不得經營收受存款、受託經理信託資金、公眾財產或辦理
    國內外匯兌業務。」。而銀行法第5條之1係明定：「本法稱
    收受存款，謂向不特定多數人收受款項或吸收資金，並約定
    返還本金或給付相當或高於本金之行為。」，所謂經營收受
    存款業務，係指為收受存款行為，並以之為業務加以經營而
    言，銀行法第125條所處罰非銀行經營收受存款業務，應以
    是否對多數人或不特定人為之，並以所收受存款之時間及金
    額，依社會上之一般價值判斷，認係經營業務者為認定標準
    。銀行法於78年7月17日修正公布同時增訂第29條之1規定「
    以借款、收受投資、使加入為股東或其他名義，向多數人或
    不特定之人收受款項或吸收資金，而約定或給付與本金顯不
    相當之紅利、利息、股息或其他報酬者，以收受存款論。」
    考其立法理由，係以當時社會上有所謂地下投資公司等係利
    用借款、收受投資、使加入為股東等名義，大量吸收社會資
    金，以遂行其收受存款之實，而經營其登記範圍以外之業務
    。為保障社會投資大眾之權益，及有效維護經濟金融秩序，
    實有將該脫法收受存款行為，擬制規定為收受存款必要。違
    法吸收資金之公司，所以能蔓延滋長，乃在於行為人與投資
    人約定或給付與本金顯不相當之紅利、股息、利息或其他報
    酬，參考刑法第344條重利罪規定，併予規定為要件之一，
    以期適用明確。參以該次修正同時增訂第5條之1規定「本法
    稱收受存款，謂向不特定多數人收受款項或吸收資金，並約
    定返還本金或給付相當或高於本金之行為。」，將存款之定
    義，於立法上為明確之規定。本件天信整合公司如事實欄所
    載內容之「菁英董事100專案」、「理財消費福利專案」及
    「新春套餐專案」，「理財消費福利專案」之投資報酬率高
    達40%或60%，「菁英董事100專案」之投資報酬率高達161%
    ，「新春套餐專案」之投資報酬率為40%，顯與本金不相當
    ，而會員參與該公司之多層次傳銷專案，其目的亦在於領取
    該與本金顯不相當之紅利、利息，且被告等人係以舉辦說明
    會、餐會或音樂會等方式，對外招攬不特定人加入為會員，
    而以非法之多層次傳銷方式從事非法吸金行為，已查知之會
    員有如附表所示多人，已屬於向不特定多數人收受款項或吸
    收資金之情形，被告辯護人辯護稱，此與銀行法所稱之多數
    人或不特定人不符云云，即無可採，應認被告等人此部分所
    為，核與銀行法第29條、第125條第1項之犯罪構成要件相當
    。
  (六)被告侯隆鴻、盧美蘭雖以前揭情詞置辯，惟查：
  1.被告侯隆鴻於另案臺灣臺中地方法院95年度重金訴字第1726
    號審理中，以證人身分證稱：余慶松應該是93年9、10月間
    加入天信整合行銷公司。余慶松一個月領我8萬元的薪水，
    卻不聽我的指揮。會員加入「理財消費福利專案」、「菁英
    董事100專案」、「新春套餐專案」，繳交的金額是交給公
    司，進到公司的帳，櫃台是余慶松僱用的人。這些資金是公
    司可以提領、運用，余慶松本人無法去提領、運用。天信整
    合行銷公司是屬於多層次傳銷等語（見該另案96年3月13日
    審理筆錄，附在原審卷一第215、218、220頁）。又證人陳
    慧珍於原審證稱：「（你剛提到小筆金額是櫃台小姐收，大
    筆是會計刷，現金部分由何人收受？）林淑華。」「（你是
    否知道公司每個月核算每個月回饋金是何人核算？）結餘是
    林淑華，一般加入時由小姐將資料鍵入電腦程式試算，每個
    月由林淑華來結算，結算表交給余慶松及侯隆鴻看，看完之
    後，就給會計，會計再照那個表撥款給會員。」（見原審卷
    一第200頁）。又依證人即投資上開專案會員程文萍、李伯
    嘉、陳慧珍、蕭亦清、李俊慧、呂惠琳等人前揭證述可知，
    天信整合公司為上開專案所舉辦之相關說明會、餐會、音樂
    會等場合，被告侯隆鴻、盧美蘭及同案被告余慶松等人都會
    到場，其等頭銜依序為總裁、董事（長）及執行長。由此可
    見，被告侯隆鴻既為天信企業集團實際負責人，統籌經營該
    集團公司之營運，並任用余慶松負責業務推廣及管理直銷銷
    售事宜，已認定如前所述，則余慶松之於侯隆鴻而言，尚屬
    領薪階級，余慶松倘未獲侯隆鴻同意，豈可能以天信整合公
    司之名推出上開專案。此外，天信整合公司為上開專案所舉
    辦之相關說明會、餐會、音樂會等場合，被告侯隆鴻、盧美
    蘭均共同參與。又上開專案所吸收資金，均繳交進到公司的
    帳，余慶松個人無法提領、運用，則侯隆鴻倘無管理公司之
    實權，會計豈須將會員之獎金資料呈送侯隆鴻核可後始得發
    放獎金？足認被告侯隆鴻與余慶松間有犯意聯絡及行為分擔
    。被告侯隆鴻辯稱：余慶松所做的不是我們公司原有應該走
    的路，我就與他起衝突，阻止他不能這樣做，專案都是余慶
    松及程文萍、陳慧珍、陳淑惠、呂惠琳、黃芳蘭所做，我們
    都沒有做云云，洵屬推諉卸責之詞，不可採信。
  2.被告盧美蘭於檢察官偵查時供稱：其擔任天信企業集團各公
    司的董事，但實際負責只管理金太陽休閒事業公司，其他公
    司則由伊先生侯隆鴻負責管理，伊先生侯隆鴻及林淑華曾為
    天信整合公司的登記負責人等語（95年度偵字第12527號偵
    查卷第103頁），已見前述。則被告盧美蘭既為天信企業集
    團各公司董事，又參與經營管理天信企業集團旗下之金太陽
    休閒事業公司，天信整合公司為上開專案所舉辦之相關說明
    會、餐會、音樂會等場合，被告盧美蘭復均共同參與之，且
    被告侯隆鴻與余慶松等人推出之專案內容，會員可獲得回饋
    金或獎勵金等利益外，尚可獲得天信企業集團附贈之太陽休
    閒事業公司「健康生活館」價值1萬6千元會員卡，或成為金
    太陽休閒事業公司「金鑽會員」或「金鑽股東特別會員」等
    資格，足認被告盧美蘭顯有參與被告侯隆鴻與余慶松等人所
    為之不法犯行。被告盧美蘭辯稱：這個案子從頭到尾，我都
    沒有參與，余慶松他們所有的事情，也不允許我參與，他趁
    我們夫妻失和趁機而入云云，均難採為有利於被告盧美蘭之
    認定。
  (七))綜上所述，被告侯隆鴻、盧美蘭違反銀行法之非法經營銀
    行業務、違反公平交易法之不法多層次傳銷等犯罪事證已臻
    明確，所辯乃畏罪卸責之詞，委無可採，此部分之犯行洵堪
    定，應依法論罪科刑。
三、新舊法之比較：
    被告行為後，刑法業於95年7月1日修正公布施行，應依刑法
    第2條第1項之規定，就罪刑有關之共犯、未遂犯、想像競合
    犯、牽連犯、連續犯、結合犯、以及各種加重原因（如累犯
    加重等）、各種減輕原因（如自首減輕等）暨其他法定加減
    原因（如身分加減）與加減例等一切情形，綜其全部罪刑之
    結果而為比較。另從刑附屬於主刑，應依主刑所適用之法律
    （最高法院95年第8次刑事庭會議決議參照）。茲就本案比
    較應適用之法律如下：
  (一)修正刑法第33條第5款規定：「罰金：新臺幣一千元以上，
    以百元計算之」，且增訂刑法施行法第1條之1規定：「中華
    民國九十四年一月七日刑法修正施行後，刑法分則編所定罰
    金之貨幣單位為新臺幣。九十四年一月七日刑法修正時，刑
    法分則編未修正之條文定有罰金者，自九十四年一月七日刑
    法修正施行後，就其所定數額提高為三十倍。但七十二年六
    月二十六日至九十四年一月七日新增或修正之條文，就其所
    定數額提高為三倍」，經比較修正前刑法第33條第5款、罰
    金罰鍰提高標準條例第1條前段、現行法規所定貨幣單位折
    算新臺幣標準第2條等規定之適用結果，有關公平交易法35
    條第1項規定罰金刑部分之最低額於修正前為銀元10元即新
    臺幣30元；修正後則為新臺幣1000元，是此部分自以修正前
    之法律較有利於行為人。
  (二)修正後刑法第28條規定：「二人以上共同實行犯罪之行為者
    ，皆為正犯。」，與修正前同條規定：「二人以上共同實施
    犯罪之行為者，皆為正犯。」不同，但在本件中，修正後之
    規定並無較有利於被告之情形，依修正後刑法第2條第1項從
    舊從輕原則，應依修正前刑法第28條規定論處。
  (三)綜上比較結果，修正之法律未較有利於行為人，有關罪刑自
    應全部適用修正前之法律。
  (四)刑法第55條想像競合犯之規定：有關想像競合犯之規定，修
    正後刑法第55條除規定「從一重處斷」外，並增列但書：「
    但不得科以較輕罪名所定最輕本刑以下之刑」，該但書之規
    定，係科刑之限制，為法理之明文化，非屬法律之變更，自
    無庸依修正後刑法第2第1項之規定為新舊法比較適用。
四、論罪科刑：
  (一)核被告侯隆鴻、盧美蘭向不特定多數人吸收資金，並約定給
    付與本金顯不相當之優渥紅利及到期返還本金之行為，依據
    銀行法第5條之1、第29條之1之規定，應以收受存款論，所
    為均係違反銀行法第29條銀行專業經營之規定，應依同法第
    125條第1項前段論處。又天信整合公司會員加入之目的，僅
    在領取高額優渥之回饋金，非為推廣、銷售商品或勞務之目
    的而加入，而該公司藉由回饋金之發放方式，作為獎金發放
    計算依據，會員無庸推廣或銷售商品，公司產品僅為會員購
    買單位數後之搭贈兌換之物品，係該公司為使會員繼續購買
    單位數之促銷方式，而非為公司獲利之主要來源，被告侯隆
    鴻、盧美蘭為天信整合公司之實際負責人、董事，廣招會員
    參加，自係參與上開不法多層次傳銷之行為人，所為均係違
    反公平交易法第23條第1項多層次傳銷管理之規定，應依同
    法第35條第2項規定處斷。被告侯隆鴻、盧美蘭與林淑華、
    余慶松間，就此部分違反銀行及公平交易法之行為，皆有犯
    意之聯絡及行為之分擔，均為共同正犯。又銀行法所謂「業
    務」或公平交易法所謂「多層次傳銷之事業」，均係指以反
    覆同種類之行為為目的之集合體或個人，具有多次性、持續
    性與集合性之內涵，核其性質應屬於集合犯中之營業犯類型
    ，為實質上一罪，被告雖有多次吸收存款或介紹他人加入之
    行為，然依前述說明，應屬集合犯行為，僅各別論以一罪。
    又所犯二罪間，因渠等以一個招募行為同時招募會員加入，
    均係以一個招募意思決定，實施一個行為，而侵害數個獨立
    之法益，觸犯公平交易法第35條第2項及銀行法第125條第1
    項，乃為想像上競合犯，應依刑法第55條前段從一重以違反
    銀行法第125條第1項之罪加以處斷。公訴人及原審認係修正
    前刑法第55條後段之牽連犯，容有未洽，併予指明。
  (二)告訴人程文萍因本案指述之受害事實，業據檢察官提起公訴
    在案，茲檢察官另以臺灣臺中地方法院檢察署95年度偵字第
    7496、9028號移送併辦，因兩者係同一事件，自應併予審究
    。至臺灣臺中地方法院檢察署95年度偵字第12150號移送併
    辦部分，因與本案被訴部分並無裁判上不可分關係，無從併
    予審究，業據本院前審退由檢察官另為處理，附此敘明。
  (三)原審以被告侯隆鴻、盧美蘭罪證明確，依法論罪科刑，固非
    無見。惟查：1.有罪之判決書，須將認定之犯罪事實詳記於
    事實欄，然後於理由內逐一說明其憑以認定之證據，使事實
    與理由兩相一致，方為合法。原判決事實記載：「．．．侯
    隆鴻、盧美蘭、林淑華等人，與天信企業集團之總執行長余
    慶松．．．共同基於犯意之聯絡，雖均明知公平交易法第23
    條規定：「多層次傳銷，其參加人如取得佣金、獎金或其他
    經濟利益，主要係基於介紹他人加入，而非基於其所推廣或
    銷售商品或勞務之合理市價者，不得為之。」；且均知非依
    銀行法組織登記之銀行，不得經營收受存款業務，並不得收
    受投資或使加入為股東或其他名義，向多數人或不特定人收
    受款項或吸收資金，而約定或給付與本金顯不相當之紅利、
    利息、股息或其他報酬。仍自93年9月起，陸續推出「菁英
    董事100專案」、「理財消費福利專案」及「新春套餐專案
    」等對外非法吸金、以召集會員保證獲利方式，吸引大眾投
    資，使社會大眾陷於錯誤，而投資該公司成為會員，並趁機
    詐取投資人投資款項，．．．迄於94年3月初，天信整合公
    司財務惡化，無法繼續將回饋金等紅利發放予投資人，投資
    人始知受騙。」（見原判決第2頁第8行以下至第4頁第8行）
    ，似認定被告等人有施展詐術行為。乃理由說明：公訴人認
    被告等3人尚有成立常業詐欺之罪嫌云云，惟依法理，倘該
    被告等3人所推出之傳銷事業為詐欺之手段，似即無成立違
    反銀行法第29條之1罪及公平交易第23條之罪，因而檢察官
    對此部分之起訴意旨容有誤會，此部分爰不另為無罪之諭知
    等語（見原判決第10頁第6行末2字起至第12行）。事實之記
    載與理由之說明不相適合，自屬判決理由矛盾。2.本案引為
    判決基礎之各項證據之證據能力部分，分別如前所述，原判
    決未予細究且未說明供述及非供述證據之證據能力，自有欠
    當。3.本案就被告行為後修正新舊法律，經比較應適用之法
    律如前所述，原判決漏未就刑法第33條第5款罰金規定予以
    比較說明之；復謂刑法第28條共同正犯，純為文字之修正，
    非屬法律變更，無比較適用問題（見原判決第9頁第7至9行
    ）；又本件被告行為均係在銀行法第125條93年2月4日修正
    之後，原判決竟謂被告行為開始之時點為新法修正前之92年
    9月間，最後行為持續至新法修正後之94年3月上旬，應適用
    修正後銀行法第125條之規定（見原判決第9頁第1至4行）；
    又謂被告所犯各罪具有牽連犯之關係，認應適用修正前刑法
    第55條牽連犯之規定，從一重之罪處斷（見原判決第9頁第1
    0至18行），均有違誤。4.本件被告就違反銀行法第29條第1
    項及公平交易法第23條之規定，而應分別依銀行法第125 條
    第1項前段及公平交易法第35條第2項規定處斷，因渠等以一
    個招募行為同時招募會員加入並吸收資金，均係以一個招募
    意思決定，實施一個行為，而侵害數個獨立之法益，進而觸
    犯銀行法第125條第1項前段及公平交易法第35條第2項之罪
    ，係一行為觸犯二罪名，為想像競合犯，自應依修正後刑法
    第55條前段規定，從情節較重之違反銀行法第條第一項之罪
    處斷，原判決認係牽連犯（見原判決第10頁第5行），容有
    未洽。本件被告侯隆鴻、盧美蘭上訴意旨均否認其等涉有違
    反銀行法或公平交易法犯行，並據此指摘原判決不當，固均
    無可採（詳見前述），惟原審判決既有上揭疏誤，即屬無可
    維持，自應由本院將原判決關於被告侯隆鴻、盧美蘭部分予
    以撤銷，另為適當之判決。爰審酌被告侯隆鴻、盧美蘭並無
    不良素行紀錄，又被告侯隆鴻為天信企業集團實際負責人，
    被告盧美蘭係該集團各公司之董事，均為該集團之重要成員
    ，渠等犯罪之動機、目的均僅為圖一己之私利、與被害人間
    均無任何恩怨仇隙，以天信整合公司公司名義，採取不法多
    層次傳銷之方式作為手段，且未經主管機關准許，藉發放優
    渥之消費回饋金、獎金及紅利為號召，向不特定多數人違法
    收受存款，犯罪之手段實值非難，對投資人之財產及社會交
    易秩序所生危害甚大，且被告二人犯後始終否認犯行，未見
    悔過之意，迄未能積極提出解決方案與投資人達成協調【被
    告雖與曾與程文萍簽立和解書（見95年度偵字第12527號偵
    查卷第136至140頁），經程文萍到院陳明和解條件未全部履
    行（見原審卷一第163至164、167頁），惟被告等所得數額
    尚非龐大等一切情狀，分別量處如主文第二項所示之刑（本
    罪因不符合中華民國九十六年罪犯減刑條例第三條之規定，
    故無上開減刑條例之適用），以示懲儆。至被告侯隆鴻、盧
    美蘭於本院最後言詞辯論期日，雖均請求給予緩刑，願捐出
    相當公益金等語（見本院第186頁反面），惟被告侯隆鴻、
    盧美蘭之宣告刑，核與刑法第74條第1項規定之緩刑要件不
    合，依法不得併為緩刑之宣告，附此說明。
參、不另為無罪諭知部分：
一、公訴意旨另略以：被告侯隆鴻、盧美蘭除上開事實欄之行為
    外，另與林淑華、余慶松共同基於意圖為自己不法所有之犯
    意聯絡，並基於常業詐欺之故意，共同意圖為自己不法之所
    有，陸續推出「理財消費福利專案」、「菁英董事100專案
    」、「新春套餐專案」等對外非法吸金、以召集會員保證獲
    利，並以會員無須推廣或銷售商品或勞務以取得合理市價，
    而係以會員如果介紹他人參與投資，每介紹一人加入為會員
    ，即成為該會員之上線，該會員每投資一單位，介紹人可獲
    得推薦獎金2千元，以此非法多層次傳銷方式從事違法吸金
    行為，致程文萍、李伯嘉、陳慧珍、蕭亦清、李俊慧、呂惠
    琳等人，陷於錯誤而投資該公司成為會員。嗣於94年3月起
    未獲發放回饋金，始知受騙。因認被告侯隆鴻、盧美蘭等人
    此部分亦涉犯修正前刑法第340條之常業詐欺罪嫌。
二、惟按銀行法第125條第1項之罪，以違反第29條第1項，非銀
    行而經營收受存款、受託經理信託資金、公眾財產，或辦理
    國內外匯兌業務為要件。所謂收受存款或視為收受存款，係
    指同法第5條之1所規定，向不特定之多數人收受款項或吸收
    資金，並約定返還本金或給付相當或高於本金之行為；或同
    法第29條之1所規定，以借款、收受投資、使加入為股東或
    其他名義，向多數人或不特定之人收受款項或吸收資金，而
    約定或給付與本金顯不相當之紅利、利息、股息或其他報酬
    之以收受存款論之行為而言。考其立法理由，係鑒於違法吸
    收資金之公司，所以能蔓延滋長，乃在於行為人藉由各種名
    義與投資人約定或給付與本金顯不相當之紅利、利息、股息
    或其他報酬，大量違法吸收社會資金，以遂其脫法吸收存款
    之實，而經營其公司登記範圍以外之收受存款業務，危害社
    會投資大眾權益及經濟金融秩序，為期有效遏止，乃予以明
    確規範，如有違反，即成立銀行法第125條第1項之罪。而詐
    欺罪之成立，則以意圖為自己或第三人不法所有，以詐術使
    人將本人或第三人之物交付為要件；所謂以詐術使人交付，
    必須被詐欺人因其詐術而陷於錯誤，若其所用方法，不能認
    為詐術，亦不致使人陷於錯誤，自不構成該罪。從而向多數
    人或不特定之人違法吸收資金之行為，茍係出於詐欺行為，
    自無構成銀行法第125條第1項之罪之餘地，惟若係因經營吸
    收資金業務未經依法核准、許可為非法者，自足成立違反非
    銀行不得經營收受存款業務罪。兩者規範之行為不同，應予
    分辨（最高法院99年度台上字第4631號判決意旨參照）。細
    究公訴意旨認本件被告侯隆鴻等人，招募投資人成為上開專
    案會員並取得投資人款項之行為，一方面認定渠等所為，係
    非銀行經營以收受存款論之業務，而應論以銀行法第125條
    第1項之罪；另一方面認定渠等所為，係施用詐術手段使人
    陷於錯誤而交付財物並以之為常業，而牽連犯修正前刑法第
    340條之常業詐欺罪，亦即公訴人認定被告侯隆鴻等人以上
    揭方式取得款項，一面係向不特定多數人收受存款、吸收資
    金，另一面卻又認係出於常業詐欺之不法原因，揆諸前揭說
    明，足見公訴人起訴意旨之前後論述相互矛盾，容有誤會。
三、再者，公訴意旨認被告侯隆鴻等人以上開多層次傳銷專案作
    為詐欺取財之手段，詐騙被害人程文萍、李伯嘉、陳慧珍、
    蕭亦清、李俊慧、呂惠琳等人加入前述專案為會員，從事違
    法吸金行為為業，然同案被告余慶松在93年9月間進入天信
    整合公司之前，於92、93年間擔任農盟國際企業股份有限公
    司（下稱農盟公司）總經理期間，即有違法吸收資金違反銀
    行法之行為，本件被害人程文萍、李伯嘉等人在農盟公司時
    期即有參與運作而為會員，有農盟公司會員名冊在卷（見本
    院96年度金上訴字第2525號卷二第201至208頁）。嗣余慶松
    邀集其舊屬黃芳蘭、陳慧珍、呂惠琳等人前來天信整合公司
    擔任總執行長而推出前揭專案，余慶松於94年3月間離去天
    信整合公司後，再與程文萍、陳慧珍、呂惠琳、黃芳蘭等人
    自組喜多利企業股份有限公司（下稱喜多利公司），而為同
    類型之吸金行為，程文萍、陳慧珍、呂惠琳、黃芳蘭與余慶
    松，因而成為違反銀行法等罪之共同正犯，而本件被害人李
    俊慧、李伯嘉等人在喜多利公司時期亦參與而為會員等情，
    業據本院96年度金上訴字第2366號余慶松違反銀行法等案件
    （最高法院97年度台上字第5449號判決駁回確定）、臺灣臺
    中地方法院97年度金訴字第7號、本院97年度金上訴字第261
    3號程文萍、陳慧珍、呂惠琳、黃芳蘭違反銀行法等案件（
    最高法院98年度台上字第6378號判決駁回）認定在案，有各
    該案件刑事判決（見本院卷第30至75、138之1至之31頁）在
    卷可稽。又天信整合公司自93年9月下旬推出前述專案，至9
    4年3月該公司終於因財務惡化無法繼續發放回饋金止，如附
    表所示各該公司會員分別有獲得如附所示之回饋金或獎勵金
    ，而證人即各該會員到院作證均提及，渠等加入上開專案之
    目的，只是為了高額的回饋金，已前前述。綜上事證可知，
    如附表所示程文萍等人加入天信整合公司成為該公司會員之
    投資人，均係因該公司高額且快速回本之回饋金、獎金等制
    度而來，且均係依其個人經驗及評估後才交付投資款項，並
    非經由被告侯隆鴻、余慶松等人施用詐術而陷於錯誤所致。
    是被告侯隆鴻、盧美蘭等人被訴常業詐欺部分，依據現有事
    證，既無從認定渠等確有施用詐術之行為，此外，復查無其
    他積極證據足資證明被告侯隆鴻、盧美蘭等人有何常業詐欺
    之犯行，渠等被訴常業詐欺之犯行應屬不能證明。本件原應
    就被告侯隆鴻、盧美蘭等人被訴常業詐欺部分，均為無罪之
    諭知，惟因公訴人認為被告侯隆鴻、盧美蘭等人被訴常業詐
    欺部分與前開違反銀行法及公平交易法之犯行間有牽連犯之
    裁判上一罪關係，本院爰就被告侯隆鴻、盧美蘭被訴常業詐
    欺部分，不另為無罪之諭知，併予說明。
據上論斷，應依刑事訴訟法第369條第1項前段、第364條、第299
條第1項前段，銀行法第125條第1項前段，公平交易法第35條第2
項，刑法第2條第1項前段、第11條、修正前刑法第28條，刑法第
55條，判決如主文。
本案經檢察官姜麗儒到庭執行職務。
中    華    民    國    99    年    12    月    30    日
            刑事第十一庭  審判長法  官  郭  同  奇
                                法  官  洪  曉  能
                                法  官  許  冰  芬
以上正本證明與原本無異。
如不服本判決應於收受送達後10日內向本院提出上訴書狀，其未
敘述上訴理由者，並得於提起上訴後10日內向本院補提理由書（
均須按他造當事人之人數附繕本）「切勿逕送上級法院」。
                                書記官  賴  成  育
中    華    民    國    99    年    12    月    30    日
附錄論罪科刑法條
銀行法第125條第1項：
  違反第二十九條第一項規定者，處三年以上十年以下有期徒刑
  ，得併科新臺幣一千萬元以上二億元以下罰金。其犯罪所得達
  新臺幣一億元以上者，處七年以上有期徒刑，得併科新臺幣二
  千五百萬元以上五億元以千五百萬元以上五億元以下罰金。
公平交易法第35條第2項：
  違反第二十三條規定者，處行為人三年以下有期徒刑、拘役或
  科或併科新臺幣一億元以下罰金。
  附表：天信整合公司已查知之被害明細
┌──┬────┬─────┬─────────┬──────┬───────────────┐
│編號│被 害 人│ 加入時間 │投資金額（內容）  │獲得回饋金或│備                          註│
│    │        │          │                  │勵金等利益│                              │
├──┼────┼─────┼─────────┼──────┼───────────────┤
│ 1  │程文萍  │93年 9月下│103萬5000元（1個單│6盒茶葉及50 │分別以黃瑞喬、黃瑞琦、程鳳英、│
│    │        │旬        │位「菁英董事 100專│餘萬元      │戴如彬及張滿足等人名義投資    │
│    │        │          │案」即45個單位「理│            │                              │
│    │        │          │財消費福利專案」）│            │                              │
│    │        ├─────┼─────────┼──────┤                              │
│    │        │94年1月底 │約500萬元（4個單位│    無      │                              │
│    │        │          │「新春套餐專案」即│            │                              │
│    │        │          │200單位「理財消費 │            │                              │
│    │        │          │福利專案」）      │            │                              │
├──┼────┼─────┼─────────┼──────┼───────────────┤
│ 2  │李伯嘉  │93年10月間│207萬元（2個單位「│10斤茶葉、運│其中以其子李俊毅名義投資1個單 │
│    │        │          │菁英董事 100專案」│動鞋、清潔用│位「菁英董事100專案」         │
│    │        │          │即90個單位之「理財│品、保健食品│                              │
│    │        │          │消費福利專案」）  │及50萬5千元 │                              │
│    │        │          │                  │            │                              │
├──┼────┼─────┼─────────┼──────┼───────────────┤
│ 3  │陳慧珍  │93年12月  │116萬9000元（1個單│約10萬元    │其中以戴如彬名義投資103萬5000 │
│    │        │          │位「新春套餐專案」│            │元（統一發票與程文萍所列重複）│
│    │        │          │，權益比照「菁英董│            │                              │
│    │        │          │事100專案」）     │            │                              │
│    │        │          │                  │            │                              │
│    │        │          │                  │            │                              │
├──┼────┼─────┼─────────┼──────┼───────────────┤
│ 4  │蕭亦清  │94年1月21 │100多萬元（「理財 │保養品及3萬 │由蔡增名義參加投資，實際係由蔡│
│    │        │日        │消費福利專案」）  │6000 元     │增及蕭亦清、蕭婉容、蕭佩惠出資│
│    │        │          │                  │            │。                            │
├──┼────┼─────┼─────────┼──────┼───────────────┤
│ 5  │李俊慧  │94年 1月22│25萬3000元（11個單│球鞋、洗衣精│                              │
│    │        │日        │位「理財消費福利專│及1萬3200元 │                              │
│    │        │          │案」              │            │                              │
├──┼────┼─────┼─────────┼──────┼───────────────┤
│ 6  │呂惠琳  │93年12月  │110萬4000元（1個單│金太陽會員卡│其中以李錚菲名義投資6萬9000元 │
│    │        │          │位「新春套餐專案」│及約10萬元  │                              │
│    │        │          │，權益比照「菁英董│            │                              │
│    │        │          │事100專案」）     │            │                              │
│    │        │          │                  │            │                              │
│    │        │          │                  │            │                              │
│    │        │          │                  │            │                              │
└──┴────┴─────┴─────────┴──────┴───────────────┘

司法院資訊處製作；財團法人民間司法改革基金會備份。
